【裁判字號】    95,台上,5445
【裁判日期】    951005
【裁判案由】    違反毒品危害防制條例
【裁判全文】
最高法院刑事判決            九十五年度台上字第五四四五號
上  訴  人  台灣高等法院檢察署檢察官
上  訴  人
即  被  告  乙○○（原姓名劉戊平）
選任辯護人  張  權律師
            陳雅珍律師
被      告  甲○○
上列上訴人等因被告等違反毒品危害防制條例案件，不服台灣高
等法院中華民國九十五年五月二十四日第二審更審判決（九十四
年度上重更(一)字第五四號，起訴案號：台灣桃園地方法院檢察署
九十二年度偵字第九七四六、九七四七號），提起上訴，本院判
決如下：
    主  文
上訴駁回。
    理  由
一、乙○○部分：
本件原判決認定上訴人乙○○（原姓名劉戊平，綽號「阿平」）
與被告甲○○二人，於民國九十二年二月間認識後，二人曾於九
十二年三至四月間，先後二次同往澳門等地旅遊。甲○○因罹患
退化性關節炎，其右側全髖骨以人工關節置換，疼痛難忍而曾施
用第一級毒品海洛因止痛。乙○○、甲○○二人均明知海洛因係
毒品危害防制條例第二條第二項第一款規定之第一級毒品；且依
行政院依懲治走私條例第二條第四項所公告之「管制物品項目及
其數額」甲項第四款之規定，海洛因係管制進出口物品。甲○○
於九十二年五月中旬因有海洛因之需求，且乙○○答應願在事成
後給付其新台幣（下同）二十萬元至三十萬元為代價，而與乙○
○基於運輸及私運屬管制物品之海洛因進入台灣地區之犯意聯絡
，先由乙○○持甲○○前於九十二年四月間，交付其使用之00
00000000號行動電話（該門號係登記在甲○○不知情之
子康秋林名下），於出國前即九十二年五月中、下旬，多次與在
泰國境內某年籍不詳綽號「阿成」者，接洽購買海洛因事宜，嗣
乙○○洽妥購買海洛因事宜，即委託台中市大山旅行社辦妥出國
手續，乙○○、甲○○二人並於九十二年五月二十八日，由乙○
○攜帶數額不詳之外幣，甲○○攜帶所有準備用以夾藏海洛因用
之繃帶乙條、黑色三角內褲一件、零用金現金四千四百六十三元
及預備供購買海洛因用之現金十九萬二千零六十元，並由彼等二
人在中正國際機場中國國際商業銀行機場分行，兌換泰幣五千元
及美金五千五百元後，偕同不知情之康秋林搭機前往泰國曼谷，
復轉機至泰國清邁某旅館住宿。嗣由乙○○於九十二年五月三十
一日，持其所有之外幣及甲○○所交付美金四千五百元，在彼等
住宿旅館內向綽號「阿成」者購入海洛因四塊，並於翌日即九十
二年六月一日上午，在該旅館房間內將其中二塊海洛因（其中一
整塊分成二個半塊，甲○○事成回國後，即可依約分得其所購買
較小之半塊海洛因）交與甲○○，由甲○○將之裝入其預先在泰
國所購買之三個保險套內，再以塑膠袋裝置後以繃帶束綁藏放在
其褲襠下，又外穿上開黑色三角內褲包覆在外，再穿上原有四角
花色內褲以為掩藏之方式，夾藏上開海洛因三塊（一大塊二小塊
）；另乙○○則將另二塊海洛因搗碎後，分別裝入其預先在泰國
所購買之十九個保險套內，再分別裝入其預先在泰國地區所購買
之二條三五牌硬盒香煙盒十九包及其內錫箔紙十九張內，連同一
包未經拆封之硬盒香煙（合計共二十包），一同放入該三五牌長
條香煙二條包裝盒內以為掩飾，而將該二條三五牌長條香煙盒放
入其所隨身攜帶藍白條紋旅行袋內之方式，夾藏上開海洛因十九
包（即原購入海洛因中之二塊）。乙○○、甲○○二人隨即於同
日晚間，偕同不知情之康秋林自泰國曼谷搭機返國，並於同日二
十一時五十七分許抵達桃園中正國際機場，而將上開海洛因運輸
及私運進入台灣地區。嗣乙○○於通關時為海關人員在其藍白條
紋旅行袋內查獲上開海洛因，並扣得上開海洛因十九包（淨重六
五六點一０公克），三五牌長條香煙包裝盒二條（含查獲時經剪
碎之硬盒香煙盒十九包、錫箔紙十九張）、保險套十九個。嗣乙
○○為脫卸刑責而向海關人員指出，遭查獲之海洛因係走在其後
之甲○○所有，海關人員隨即另在甲○○腹部查扣得藏放之上開
海洛因（淨重六八九點八九公克）及甲○○所有供上開犯行所用
之保險套三個、塑膠袋一個、繃帶一條、黑色三角內褲一件等情
。係以訊據乙○○雖否認有前揭犯行，辯稱：是甲○○至伊住處
使用0000000000號行動電話撥打至泰國，伊係在不知
情之情形下將海洛因攜帶入境等語。然查乙○○與甲○○二人於
前揭時地搭機返台，遭海關人員分別查獲上開海洛因等情，業據
彼等二人先後於警詢、檢察官偵查及事實審法院審理中供述甚詳
，並有查扣之海洛因相關照片、藍白條紋旅行袋、三五牌長條香
煙包裝盒二條（含查獲時經剪碎之硬盒香煙盒十九包、錫箔紙十
九張）、保險套二十二個、塑膠袋一個、繃帶一條、黑色三角內
褲一件、彼等二人入出境查詢結果各一紙、財政部台北關稅局扣
押貨物、運輸工具收據及搜索筆錄二份等可資佐證。而彼等二人
遭查扣之海洛因經送鑑驗結果確屬海洛因，有法務部調查局九十
二年六月二十三日調科壹字第０八０００六五五０號鑑驗通知書
、九十四年四月二十八日調科壹字第０九四００一九三二二０號
通知書、九十二年六月二十三日調科壹字第０八０００六五五一
號鑑驗通知書附卷可稽。又本件查獲之過程業據證人即財政部台
北關稅局稽查組檢查課檢查員何德輝、唐菡浴，分別於檢察官偵
查及第一審審理中證述甚詳，何德輝並明確證稱：．．．．．唐
菡浴叫伊說有狀況，請伊幫忙處理，因在線上檢查怕影響其他旅
客的通關，所以伊就拿起乙○○的行李等要求其至另一房間做進
一步檢查，乙○○就很緊張，立刻說東西不是他的，伊問他是誰
的，他指著電梯往下的出口處，伊回頭看到電梯口剛好有幾人在
那裡，伊看到甲○○的神色有問題，就將之叫過來一起做進一步
檢查，甲○○不承認乙○○的東西是他的，乙○○袋內東西不多
，只是換洗衣物；唐菡浴亦明確證稱：．．．．．伊覺得很可疑
問乙○○是何物？他說是香煙，因與彼等工作經驗不符，就呼叫
何德輝帶他到辦公室詳查，乙○○走到何德輝旁就指著電梯另一
人說東西是他的，伊打開乙○○之袋子，其上面有一層衣物，衣
物打開就是煙酒袋，其行李很簡單。伊當場問乙○○香煙盒內是
何物？乙○○說是香煙，其在檢查台時並未說東西不是他的，而
是在彼等將他從檢查台帶往辦公室的途中，才向彼等指出香煙是
甲○○的等情明確。又證人即財政部台北關稅局股長程業贊於第
一審審理中另證稱：．．．．．當時伊在旁邊聽到乙○○說是別
人交給他四號毒品海洛因等情甚詳。又以康秋林名義申請之00
00000000行動電話門號，嗣由甲○○交付與乙○○使用
等情，業據乙○○、甲○○、康秋林供述明確。又上開行動電話
於乙○○、甲○○本件前往泰國之當月份，曾主動密集與泰國地
區「0000000000000」、「００２（或６６）00
00000000」之電話聯繫，其間各撥接達七次及十一次合
計共有十八次之多，堪認乙○○、甲○○二人於出國前往泰國前
，即密集以上開電話與泰國地區之人聯繫洽購海洛因事宜。另0
000000000行動電話門號，除在泰國地區部分應屬漫遊
服務外，其他發話基地台多係在乙○○位於台中縣潭子鄉○○路
○段五十巷二十二號住處附近，即台中縣潭子鄉○○路○段二十
九號北側處位置，或台中縣潭子鄉○○○路六十九號北側處位置
，此有上開行動電話門號之通聯紀錄（含基地台位置）可稽，且
甲○○否認曾至乙○○住處使用0000000000號行動電
話撥打至泰國，堪認確係乙○○先後持0000000000行
動電話門號，與泰國地區「0000000000000」、「
００２（或６６）0000000000」電話為密集之聯繫。
甲○○確曾在中國國際商業銀行中正國際機場分行各以四千四百
九十三元、十九萬二千零六十元，兌換為泰銖五千元、美金五千
五百元，有中國國際商業銀行中正國際機場分行九十三年三月二
十三日（93）中機發字第０五四號函及其所附民間匯出款項結購
外匯申請書二紙在卷可證，而扣案之海洛因其總淨重高達一千三
百四十五點九九公克之鉅，僅憑甲○○上開兌換得之泰銖及美金
，且於扣除甲○○、康秋林二人在泰國之花費後（若未扣除甲○
○、康秋林在泰國之花費，以甲○○上開兌換得之金額作為買進
金額計算，則上開海洛因每公克僅以一百四十六點二四元購入，
其與乙○○供稱：伊所施用之海洛因係以一錢（即三點七五公克
）三千元至五千元購得，二者顯相差甚多），顯不足供購買上開
扣案之海洛因，堪認該等海洛因並非甲○○獨自購得，應係乙○
○、甲○○二人共同出資購買。參酌乙○○此次前往泰國僅攜帶
藍白條紋旅行袋一個，而該行李袋在出國前後之重量既非鉅重，
其內應均屬日常重要物品而由乙○○隨身攜帶，而乙○○於回國
通關時經唐菡浴檢查，發現該行李袋內僅有少許衣物，其下即藏
放扣案之三五牌長條香煙二條等情，業據唐菡浴證述明確，而經
第一審調取乙○○遭羈押在台灣桃園看守所時所託管之物品，亦
僅有手機、手錶、金融卡、大陸通行證、護照等物，有台灣桃園
看守所物品保管單一紙附卷可稽。而乙○○隨身所攜帶之行李袋
，苟遭甲○○乘機放入上開內裝海洛因而重量非輕之三五牌長條
香煙二條，衡情乙○○當無並未察覺之理，且康秋林並明確證稱
：乙○○劃機位時，彼等並未保管乙○○之手提袋等情明確。況
衡諸一般常情，出國旅遊於返國當日均會詳細清點所攜帶之物品
有無短少或不全等情形，乙○○前往泰國時既僅隨身攜帶其內物
品甚少之上開旅行袋一個，則乙○○當無在返國前不為檢查清點
，即逕行將之攜帶回國之理。參酌上開各情及甲○○、康秋林分
別於財政部台北關稅局、法務部調查局桃園縣調查站、檢察官偵
查及事實審法院審理中相關供述之內容；依乙○○所供述之內容
，上訴人二人於結識相偕前往澳門二次，其中第二次並轉往泰國
，堪認上訴人二人間已經建立相當情誼，甲○○應無誣陷乙○○
之必要及可能，堪認上訴人二人間就本件犯行，彼此間互有犯意
聯絡及行為分擔。法務部調查局九十二年六月二十七日調科參字
第０九二００二一三一三０號測謊報告書，雖認乙○○於陳述「
海洛因非渠自己放入行李箱內」及「查獲毒品是甲○○自己買的
」等情時，研判未說謊。然該次測謊係以控制問題法及混合問題
法為之，即係由乙○○就測謊單位所預設之個別單一問題進行陳
述，再行檢驗其有無呈情緒波動之反應，受測人或有個人體質或
心理因素或客觀環境等因素，致生不同之測謊結果，且乙○○確
有為本件犯行之事證甚為明確，已如前述，該測謊結果並不能為
有利於乙○○之論斷。綜上各情，堪認乙○○確有上開犯行，為
其所憑之證據及認定之理由。而以乙○○否認辯解各情，係屬事
後卸責之詞，不足採信，於理由內詳加指駁及說明。又以乙○○
所為，核係犯毒品危害防制條例第四條第一項之運輸第一級毒品
罪，及懲治走私條例第二條第一項之私運管制物品進口罪。乙○
○與甲○○二人就前揭犯行，互有犯意聯絡及行為分擔，均為共
同正犯。乙○○一行為而同時觸犯上開二罪名，應依刑法第五十
五條想像競合犯之規定，從較重之運輸第一級毒品罪處斷。至乙
○○持有海洛因之低度行為，為運輸海洛因之高度行為所吸收，
不另論擬。因而撤銷第一審關於乙○○部分不當之判決，適用毒
品危害防制條例第四條第一項、第十八條第一項前段、第十九條
第一項、懲治走私條例第二條第一項、第十一條、修正前刑法第
十一條、第二十八條、第五十五條、第三十七條第一項，改判論
乙○○共同運輸第一級毒品罪，審酌乙○○有毒品危害防制條例
前科，其運輸走私回台之海洛因數量甚鉅，犯罪後仍否認犯行而
態度不佳等一切情狀，爰量處無期徒刑，並宣告褫奪公權終身。
扣案之海洛因三塊及十九包（總淨重一千三百四十五點九九公克
）應依毒品危害防制條例第十八條第一項前段之規定，諭知沒收
銷燬之；另扣案之保險套二十二個、塑膠袋一只、三五牌長條香
煙包裝盒二條（含其內業經剪碎之硬盒香煙盒十九包及其內錫箔
紙十九張）、繃帶一條、黑色三角內褲一件、藍白條紋旅行袋一
個，均屬乙○○、甲○○所有且係供彼等運輸走私毒品所用之物
，應依同條例第十九條第一項規定宣告沒收。經核於法並無違誤
。按供述證據前後，雖稍有參差或互相矛盾，事實審法院非不可
本於經驗法則斟酌其他證據作合理之比較定其取捨，從而供述證
據之一部認為真實者予以採取，亦非證據法則所不許。原判決綜
合斟酌前述各項證據資料，認定乙○○確有前揭犯行等情，乃其
採證職權之合法行使，且無乙○○上訴意旨所稱理由不備或理由
矛盾情事；原判決已說明乙○○否認辯解各情，及法務部調查局
對乙○○之測謊結果等，其不足採信及不能為有利乙○○論斷之
理由，而乙○○與甲○○二人出國時究各攜帶多少金錢，彼等在
泰國究係以何種價格購買得上開海洛因，俱與原判決認定乙○○
運輸走私海洛因回台之犯行並無影響，縱認原判決就上情所為之
認定記載論述說明未臻明確，然其於判決結果並無影響，依刑事
訴訟法第三百八十條規定，仍不得據為合法之第三審上訴理由。
又量刑輕重係屬事實審法院得依職權自由裁量之事項，茍已斟酌
刑法第五十七條所列情狀而未逾法定刑度，即不得遽指為違法。
原判決已敘明如何依刑法第五十七條之規定斟酌乙○○犯罪之一
切情狀，而於法定刑內量處無期徒刑之理由，於法並無違誤。乙
○○其餘上訴意旨仍執前詞爭辯，或就原審採證認事用法之職權
行使，或就原判決理由已明白論斷說明之事項，任意指摘原判決
關於此部分違法，非有理由，應予駁回。另本件原審判決後，懲
治走私條例第二條及刑法第二十八條、第五十五條雖均經修正公
布施行，然原懲治走私條例第二條第一項部分並未修正，此部分
並無行為後法律有變更之情形，即不生比較適用之問題；又刑法
第二十八條僅係單純文字修正；第五十五條之想像競合犯關於但
書之規定，係科刑之限制，為法理之明文化，亦非屬行為後法律
有變更之情形，應適用裁判時法，併予敘明。
二、甲○○部分：
按刑事訴訟法第三百七十七條規定，上訴於第三審法院，非以判
決違背法令為理由，不得為之。是提起第三審上訴，應以原判決
違背法令為理由，係屬法定要件。如果上訴理由狀並未依據卷內
訴訟資料，具體指摘原判決不適用何種法則或如何適用不當，或
所指摘原判決違法情事，顯與法律規定得為第三審上訴理由之違
法情形，不相適合時，均應認其上訴為違背法律上之程式，予以
駁回。本件檢察官就甲○○部分上訴意旨略稱：(一)、原判決以甲
○○於犯後表示懺悔，且甲○○智識不高（國小肄業），受乙○
○（高中肄業）之引誘慫恿，雖有貪圖報酬之意圖，然亦係為減
免其腳疾之痛苦，致罹此重罪，所走私運輸海洛因並未流出，如
處以最低度刑無期徒刑，情輕法重，審酌其犯罪情狀，非無可憫
恕，倘處以法定最低刑，猶嫌過重，而依刑法第五十九條之規定
酌減其刑，量處甲○○有期徒刑十五年。惟被告犯罪後之態度、
智識不高、為減免腳疾之痛苦等情狀，僅係於法定刑內從輕科刑
之標準，不得據為酌量減輕其刑之理由。且甲○○與乙○○不惜
危害社會大眾健康，竟共同走私運輸前揭鉅量海洛因進入國內，
惡性非輕，其犯罪情狀並無可憫恕之處，在客觀上亦不足以引起
一般同情，認即予宣告法定低度刑猶嫌過重之情事，原判決竟援
引刑法第五十九條之規定酌量減輕其刑，於法有違。(二)、依證人
即財政部台北關稅局稽查組檢查課檢查員何德輝、唐菡浴於檢察
官偵查及第一審審理中所供述之內容，足見乙○○應另以煙酒提
袋裝該海洛因香煙十九包，且該煙酒提袋係屬乙○○所有，供其
與甲○○運輸海洛因所用之物，乃原審就煙酒提袋未予查明及諭
知沒收，於法有違等語。
惟查原判決認定甲○○有原判決事實欄所載之共同運輸第一級毒
品犯行，係以甲○○自白各情，核與前述乙○○部分所載之證據
資料相符，堪認甲○○確有前揭犯行。因而撤銷第一審關於甲○
○運輸第一級毒品部分之判決，改判論處甲○○共同運輸第一級
毒品，業已說明其所憑之證據及其認定之理由，從形式上觀察，
並無違背法令之情形。而按證據之取捨與證據之證明力如何，均
屬事實審法院得自由裁量、判斷之職權；苟其此項裁量、判斷，
並不悖乎通常一般之人日常生活經驗之定則或論理法則，又於判
決內論其何以作此判斷之心證理由者，即不得任意指摘其為違
法，而據為提起第三審上訴之合法理由。原審查核本件扣案證物
及相關照片（原審卷第二五一至二五三頁）後，於原判決事實欄
並未認定記載乙○○有另以煙酒提袋裝海洛因香煙十九包等情，
則原判決就所謂之煙酒提袋未予諭知沒收，乃其採證職權之合法
行使，不容任意指為違法，縱認原判決就上情所為之論述說明未
臻詳細，而有微疵，然其與判決結果不生影響，依刑事訴訟法第
三百八十條規定，仍不得據為適法之第三審上訴理由。按犯罪之
情狀可憫恕者，得依刑法第五十九條之規定，酌量減輕其刑，係
屬事實審法院於職權範圍內得酌定之事項，除其裁量權之行使，
明顯違反比例原則外，不得任意指摘，以為第三審上訴理由。原
判決已說明甲○○於犯後表示懺悔，且甲○○智識不高（國小肄
業），受乙○○（高中肄業）之引誘慫恿，雖有貪圖報酬之意圖
，然亦係為減免其腳疾之痛苦，致罹此重罪，所走私運輸海洛因
並未流出，如處以最低度刑無期徒刑，情輕法重，審酌其犯罪情
狀，非無可憫恕，倘處以法定最低刑，猶嫌過重，因本於職權之
運用依刑法第五十九條酌減其刑，於法難謂有違，不得執為上訴
第三審之理由。檢察官上訴意旨就此部分，徒憑己意或就原判決
已有說明之事項，或就原審判斷證據證明力之合法職權行使，漫
指其違法，重為單純事實上之爭執，難謂係適法上訴第三審之理
由，其此部分之上訴違背法律上之程式，應予駁回。
據上論結，應依刑事訴訟法第三百九十五條前段、第三百九十六
條第一項，判決如主文。
中    華    民    國  九十五  年    十    月    五    日
                      最高法院刑事第一庭
                          審判長法官  董  明  霈
                                法官  林  茂  雄
                                法官  張  祺  祥
                                法官  呂  永  福
                                法官  洪  文  章
      本件正本證明與原本無異
                                      書  記  官
中    華    民    國  九十五  年    十    月   十八   日
                                                      Ｊ
附記論罪法條：
毒品危害防制條例第四條第一項：
製造、運輸、販賣第一級毒品者，處死刑或無期徒刑；處無期徒
刑者，得併科新台幣一千萬元以下罰金。
懲治走私條例第二條第一項：
私運管制物品進口、出口逾公告數額者，處七年以下有期徒刑，
得併科新台幣三百萬元以下罰金。


司法院資訊處製作；財團法人民間司法改革基金會備份。
